【裁判字號】    99,易緝,54
【裁判日期】    991118
【裁判案由】    詐欺
【裁判全文】
臺灣臺南地方法院刑事判決              99年度易緝字第54號
公  訴  人  臺灣台南地方法院檢察署檢察官
被      告  丙○○○
上列被告因詐欺案件，經檢察官提起公訴（83年度偵字第13859
號），本院判決如下：
    主  文
本件免訴。
    理  由
一、公訴意旨略以：被告丙○○○意圖為自己不法之所有，明知
    渠經濟狀況不佳，支付困難，竟於民國83年9月間向告訴人
    乙○○詐借款項，並簽發如附表所示支票三紙交與乙○○以
    堅其信心而向之詐得新台幣（下同）85萬元。然上開支票屆
    期經提示，因被告丙○○○上開帳戶已被拒絕往來而不獲兌
    現，乙○○迭次向之催索，被告丙○○○均避不見面，曾某
    始知受騙，乃訴由台南縣警察局永康分局報請偵辦，因認被
    告丙○○○涉有刑法第339條第1項詐欺罪嫌等語。
二、按時效已完成者，應諭知免訴之判決，刑事訴訟法第302 條
    第2款定有明文。次按於偵查中或審判中通緝被告，其追訴
    權之時效均應停止進行，但須注意刑法第83條第3項規定（
    29年2月14日院字第1963號解釋參照）。
三、本案被告丙○○○行為後，刑法部分條文於94年1月7日修正
    ，同年2月2日經總統公布，並自95年7月1日起施行；另於刑
    法施行法增訂第8條之1「於中華民國94年1月7日刑法修正施
    行前，其追訴權或行刑權時效已進行而未完成者，比較修正
    前後之條文，適用最有利於行為人之規定」，該增訂之規定
    亦於95年7月1日起施行。又現行刑法第2條第1項規定：「行
    為後法律有變更者，適用行為時之法律，但行為後之法律有
    利於行為人者，適用最有利於行為人之法律。」，該規定係
    規範行為後法律變更所生修正前、後法律比較適用之準據法
    ，於新法施行後，應逕適用該新法第2條第1項之規定，為「
    從舊從輕」之比較。茲就刑法修正前、後有關追訴權時效期
    間之規定，臚列說明如下：
    (一)本案被告行為時即修正前刑法第80條追訴權之時效期間規
      定為：「追訴權，因左列期間內不行使而消滅：一死刑、
      無期徒刑或10年以上有期徒刑者，20年。二3年以上10 年
      未滿有期徒刑者，10年。三1年以上3年未滿有期徒刑者，
      5年。四1年未滿有期徒刑者，3年。五拘役或罰金者，1
      年。前項期間自犯罪成立之日起算。但犯罪行為有連續或
      繼續之狀態者，自行為終了之日起算」。修正後刑法第80
      條則規定：「追訴權，因下列期間內未起訴而消滅：一犯
      最重本刑為死刑、無期徒刑或10年以上有期徒刑之罪者，
      30年。二犯最重本刑為3年以上10年未滿有期徒刑之罪者
      ，20年。三犯最重本刑為1年以上3年未滿有期徒刑之罪者
      ，10年。四犯最重本刑為1年未滿有期徒刑、拘役或罰金
      之罪者，5年。前項期間自犯罪成立之日起算。但犯罪行
      為有繼續之狀態者，自行為終了之日起算」。本件公訴人
      認被告所涉犯之刑法第339條第1項詐欺取財罪嫌，其法定
      最重本刑為「5年以下有期徒刑」，依被告行為時即修正
      前刑法之規定，追訴時效期間為10年，依修正後刑法之追
      訴時效期間則為20年，比較修正前、後關於追訴權時效期
      間之刑罰法律，適用修正前刑法第80條第1項第2款之規定
      ，對被告較為有利。
    (二)依修正前刑法第80條第1項規定「追訴權，因左列期間內
      『不行使』而消滅。」，修正後刑法第80條第1項則規定
      「追訴權因下列期間內『未起訴』而消滅。」；另依修正
      前刑法第83條第1項規定「追訴權之時效，如依法律之規
      定，偵查、起訴或審判之程序，不能開始或繼續時，停止
      其進行。」。修正後刑法第83條第1項則規定「追訴權之
      時效，因起訴而停止進行。依法應停止偵查或因犯罪行為
      人逃匿而通緝，亦同。」，參修正立法理由謂「按追訴權
      之性質，係指檢察官或犯罪被害人，對於犯罪，向法院提
      起確認國家刑罰權之有無及其範圍之權利。因此，追訴權
      消滅之要件，當以檢察官或犯罪被害人未於限期內起訴為
      要件，倘經起訴，追訴權既已行使，原則上即無時效進行
      之問題」，即依修正前規定，若已實施偵查，追訴權既無
      不行使之情形，自不生時效進行問題，而依修正後規定，
      縱已開始偵查，在未起訴前，除依法應停止偵查或因犯罪
      行為人逃匿而通緝者外，追訴權時效期間仍繼續進行，即
      放寬追訴權時效進行之事由，比較修正前、後之規定，適
      用修正後刑法第80條第1項、第83條第1項之規定，對被告
      較為有利。
    (三)綜合上述法律修正前、後之比較，參照增訂刑法施行法第
      8條之1，並本於現行刑法第2條第1項之「從舊從輕」原則
      ，本案以適用修正前刑法第80條之規定較有利於被告。至
      關於追訴權時效之停止進行及其期間、計算，亦應一體適
      用修正前刑法第83條之規定。
四、據上，「追訴權之時效，如依法律之規定，偵查、起訴或審
    判之程序，不能開始或繼續時，停止其進行。前項時效停止
    ，自停止原因消滅之日起，與停止前已經過之期間，一併計
    算。停止原因繼續存在之期間，如達（修正前）刑法第80條
    第1項各款所定期間四分之一者，其停止原因，視為消滅。
    」，為修正前刑法第83條所明定。其次，所謂追訴權，係對
    行刑權而言，應指形式的刑罰權，包括偵查、起訴及審判權
    在內，若已實施偵查，此時追訴權既無不行使之情形，自不
    生時效進行之問題（最高法院82年度第10次刑事庭會議決議
    參照）。復參以刑事訴訟法第228條第1項規定：「檢察官因
    告訴、告發、自首或其他情事知有犯罪嫌疑者，應即開始偵
    查。」，依此規定，偵查權屬檢察官之權限，司法警察官及
    司法警察僅係輔助偵查機關，故司法警察（官）於調查時，
    尚難謂已開始實施偵查（司法院廳刑一字第20127號研究
    意見參照），故前述所稱實施偵查不生追訴權時效進行之情
    形，應指檢察官發動偵查之時，亦即以檢察官收受警察機關
    移送書或受理告訴、告發之日起為據，合先說明。
五、經查：（一）本案被告被訴涉犯刑法第339條第1項詐欺取財
    罪，依告訴人乙○○警詢及本院審理時之陳述：被告係先後
    持附表所示三紙支票向其借款，其最後借款時間約在83年9
    月初，對確切之借款時間、細節已不復記憶等語（參見警卷
    第1頁背面、本院99年易緝字第54號卷第54頁），則關於被
    告所涉犯罪行為終了日以告訴人所述83年9月之月中即83年9
    月15日為計算基準。（二）告訴人於83年11月19日檢具系爭
    三紙支票向台南縣警察局永康分局復興派出所提出詐欺告訴
    ，台南縣警察局永康分局經調查後，以83年12月15日永警刑
    (一)字第5809號報告書移送台灣台南地方法院檢察署，於同年
    12月16日繫屬台灣台南地方法院檢察署由檢察官實施偵查，
    檢察官於84年2月17日偵查終結提起公訴，並於84年3月9日
    檢送本案卷證資料繫屬本院，有上開台南縣警察局永康分局
    刑事案件報告書、檢察官起訴書附於偵查卷，及台灣台南地
    方法院檢察署84年3月8日甲○勇臻字第12528號函附於本院
    84年度易字第842號案卷可稽。則自83年9月15日起至同年
    12月16日檢察官開始偵查前之3月又1日期間應計入追訴權時
    效進行期間，83年12月16日檢察官開始偵查至84年2月17日
    偵查終結提起公訴之偵查期間2月又2日，尚無追訴權不行使
    之情形，時效應停止進行，而自偵查終結後至案件於84年3
    月9日實際繫屬本院之19日期間，因與未行使追訴權無異，
    故此19日應計入追訴權時效進行期間。（三）本案審理期間
    ，被告因另案涉詐欺罪，有逃匿事實，為本院84年度自訴字
    第31號於84年4月17日以刑緝字第286號通緝在案（以下稱甲
    案，本案則稱乙案），又被告因另涉偽造有價證券罪（本院
    84年度訴字第1212號、下稱丙案）、偽造文書罪（本院86年
    度易字第2948號、下稱丁案）等案，經傳拘無著，為本院以
    86年8月28日刑緝字第684號將上述甲、乙（即本案）、丙、
    丁四案併案通緝，業經本院調取丁案即本院86年度易字第
    2948號案卷核閱無訛。則自84年4月17日起因被告逃匿通緝
    ，無從進行審判程序，應停止追訴權時效之進行，依修正前
    刑法第83條第3項規定「停止原因繼續存在之期間，如達於
    第80條第1項各款所定期間四分之一者，其停止原因視為消
    滅」，本案依修正前刑法第80條第1項第2款所定追訴權時效
    期間10年之四分之一為2年6月，是本案追訴權時效停止原因
    於86年4月16日視為消滅，即自86年4月17日起追訴權時效應
    繼續進行。（四）被告於95年2月14日為警緝獲，本院於95
    年2月17日以刑緝銷字第92號撤銷通緝，惟僅就前述丁案即
    本院86年度易字第2948號分案95年度易緝字第14號進行審理
    ，未就甲、乙、丙之前案進行審理程序，上開撤銷通緝書上
    亦無撤銷甲、乙（即本案）通緝之記載，已據調閱上開95年
    度易緝字第14號案卷無訛，是該撤銷通緝已在追訴權時效停
    止原因消滅之後，應無疑義。
六、按刑法（修正前）第80條第1項規定追訴權因一定期間不行
    使而消滅，係指追訴機關於法定期間內，怠於行使追訴權，
    致生時效完成而消滅追訴權之效果。故追訴權消滅時效之發
    生，應以不行使追訴權為其前提要件。又所謂追訴權包括偵
    查、起訴及審判在內。刑事追訴機關於法定期間內怠於行使
    偵查、起訴、審判等追訴權，即生時效完成，而消滅追訴權
    之效果（最高法院82年度第10次刑事庭會議決議、89年度台
    上字第757號、98年度台上字第2094號判決參照）。本院雖
    因被告於追訴權繼續進行期間之95年2月14日緝獲而撤銷通
    緝，惟撤銷通緝後僅就併案通緝之後案（即丁案）進行審理
    ，實際上並未就併案通緝之本案進行任何審理程序，揆之前
    揭說明，就本案而言，形式上雖撤銷通緝，實質上未進行審
    理程序，應仍屬追訴權不行使之情形，故就本案而言，實際
    上既未行使審判程序，追訴權時效仍應繼續進行，準此，本
    案追訴權時效自83年9月15日起算加計不生時效進行之檢察
    官偵查期間2月又2日、繫屬本院至84年4月17日通緝之1月又
    8 日、因通緝而時效停止之2年6月，再加計追訴權時效期間
    10 年，其追訴權時效於96年6月25日已完成【計算式：（83
    年9 月15日）＋（2月2日）＋（1月8日）＋（2年6月）＋10
    年＝96年6月25日】。綜上，本案被告所涉詐欺取財罪嫌之
    追訴權時效已經完成，應諭知免訴之判決。
據上論斷，應依刑事訴訟法第302條第2款，判決如主文。
中    華    民    國    99    年    11    月    18    日
                  刑事第七庭    審判長法  官  林逸梅
                                      法  官  蔡盈貞
                                      法  官  莊政達
以上正本證明與原本無異
如不服本判決應於收受本判決後10日內向本院提出上訴書狀，並
應敘述具體理由。如未敘述上訴理由者，應於上訴期間屆滿後20
日內向本院補提理由書狀（均須按他造當事人之人數附繕本）「
切勿逕送上級法院」。
                                      書記官  郭純瑜
中    華    民    國    99    年    11    月    22    日
┌────────────────────────────────────────────┐
│附表（99年度易緝字第54號）                                                              │
├──┬───────┬────┬─────┬────┬────┬─────┬──────┤
│編號│付款人        │發票人  │支票號碼  │發票日  │退票日  │面額      │備註        │
├──┼───────┼────┼─────┼────┼────┼─────┼──────┤
│1   │台南縣龍崎鄉  │丙○○○│031502    │83.09.25│83.09.26│300,000元 │            │
│    │農會信用部    │        │          │        │        │          │            │
├──┼───────┼────┼─────┼────┼────┼─────┼──────┤
│2   │台灣中小企業  │丙○○○│AM0000000 │83.10.16│83.10.18│250,000元 │            │
│    │銀行仁德分行  │        │          │        │        │          │            │
├──┼───────┼────┼─────┼────┼────┼─────┼──────┤
│3   │  同  上      │丙○○○│AM0000000 │83.10.23│83.10.24│300,000元 │            │
└──┴───────┴────┴─────┴────┴────┴─────┴──────┘

司法院資訊處製作；財團法人民間司法改革基金會備份。
